最高法院刑事判決　　　　　　　　　　　　　　　八十六年度台上字第四六八○號
　上訴人　台灣高等法院檢察署檢察官
　被　告　乙○○　男民國四十六.
　　　　　　　　　身分證統一編.
　　　　　　　　　住台灣省高雄.
　　　　　甲○○　女民國○○○年○月○○日生業會計
　　　　　　　　　身分證統一編.
　　　　　　　　　住同右
右上訴人因被告等侵占案件，不服台灣高等法院中華民國八十五年九月四日第二審判
決（八十四年度上訴字第四○八○號，起訴案號：台灣新竹地方法院檢察署八十三年
度偵字第二二八三號），提起上訴，本院判決如左：
    主  文
原判決撤銷，發回台灣高等法院。
    理  由
本件原判決以公訴意旨略以：乙○○、甲○○為夫妻分別係設於新竹市○○○街五六
巷十二號五樓坤明凱塗料有限公司實際負責人、會計。竟基於共同意圖為自己不法所
有之概括犯意聯絡，自民國八十一年七月間公司設立之時起，至八十二年十二月公司
結束對外營業之日止，藉職務之便，（一）將公司資金，自新竹區中小企業銀行（以
下稱新竹企銀）新社分行第一八三－九號支票存款帳戶，轉入乙○○同一分行之第一
三五八一－九存款帳戶內，累積金額新台幣（下同）七十五萬八百六十六元（詳如原
判決附表一所示）。（二）將公司款項，自新竹企銀新社分行第一八三－九號支票存
款帳戶及第二六五－三號活期存款帳戶內，以開立公司支票或轉帳方式，匯予非公司
業務交易往來之對象，累積金額為二百六十七萬三千七百五十一元（詳如原判決附表
二所示）。（三）將該公司在同一分行第二六五－三號活期存款帳戶之支出款項中，
有二十二萬元資金，流入甲○○私人於新竹企銀儲蓄存款活存戶內。（四）擅自挪用
公司零用金五十萬七千七百八十三元，將業務上所經手之公司款項侵佔入己。復為矇
騙公司其他股東，推由甲○○於原判決附表（四）所示之時間，製作如附表（四）所
示之公司傳票影本，且在覆核欄內，偽簽公司代表其餘股東負責審核財務狀況之股東
吳文彧之署押「彧」各壹枚後，提供公司股東林長坤查帳之用。足生損害於吳文彧及
公司其他公司股東權益。因認乙○○、甲○○共同涉犯刑法第三百三十六條第二項、
第二百十五條、第二百二十條、第二百十條、第二百十六條之罪嫌等情。惟經審理結
果，查無積極證據，得為斷罪之資料，認被告等之犯罪為不能證明，因將第一審之有
罪判決撤銷，改判諭知被告等均無罪，固非無見。
惟查(一)該公司股東內部約定，公司之現金收支傳票，應經股東吳文彧覆核後，會計甲
○○始能據以作帳，此為被告等所不諱言，此一覆核制度，足以制衡公司會計作帳之
正確性。而被告甲○○亦坦承偽造該公司股東吳文彧之署押於原審判決附表四所示之
傳票影本上，則縱使上開傳票所載內容均屬事實，亦足生損害於吳文彧及該公司會計
傳票覆核之正確性。查被告乙○○為公司負責人，甲○○則為乙○○之妻，林女上開
偽造行為顯係被告乙○○所授意，兩人對偽造行為應有犯意之聯絡暨行為之分擔，均
應成立行使偽造文書罪責，乃原判決竟以被告甲○○所製作之傳票內容均屬事實，而
為不足以生損害於吳文彧及坤明公司不成立犯罪之論斷，自有判決不適用法則之違法
。(二)本件係告訴人吳文彧發覺後與公司其他股東共同委請致遠會計師事務所，就公司
之帳冊、會計憑證、資金流向、公司往來帳戶，與被告等私人帳戶間資金移轉情形，
核對結果，認定被告等確有資金往來異常之情事，此有致遠會計師事務所李岌、楊建
國分別於八十三年九月廿七日、同年十二月十九日函附卷可據。原審嗣再委請崇誠會
計師事務所核算結果，雖認被告等並無挪用、侵佔公司款項之情事，並以證人林素玲
之證詞，指上開致遠會計師事務所僅就公司帳冊、會計憑證、資金流向、公司往來帳
戶與被告乙○○、甲○○私人帳戶間資金移轉情形，為部分抽查核對而已，致有多項
對於支付之目的究否如被告等所述，無法查證云云，因認上開致遠會計師事務所之查
核結果不足採信。然查前開楊建國會計師查核結果，乃係依據告訴人及被告等所提全
部憑證而為對帳查核，此業據告訴人及被告於一審審理中陳明，且證人林素玲雖原在
致遠會計師事務所工作，其自承於八十三年八月三十一日即離開致遠會計師事務所，
而上開查核結果之函件，係由楊建國會計師所具名，則證人林素玲證述上開楊建國會
計師之查核結果，僅為部分抽查核對而已，自不足採。該致遠、崇誠二會計師事務所
，之查核結果，何以出入如此之大﹖自應再命該二會計師事務所會核，並令其說明雙
方查核互異之原因，及致遠會計師事務所是否確為部分抽查核對而已，亦應傳喚楊建
國會計師到庭說明，乃原審竟以被告等已與告訴人和解，遂未予傳喚查明，即為有利
被告之認定，顯有應於審判期日調查之證據而未予調查之違法。(三)告訴人於八十五年
三月二十一日具狀請求傳喚證人范德祥以證明被告等有捏造元祥化工原料行退回原料
一批之不實收據二紙，以憑向崇誠會計師事務所獲取不實之會計帳冊報告，原審未傳
喚該證人到庭說明，又未於判決理由中說明何以無需傳喚其到庭說明之理由，亦有判
決理由不備之違法。(四)依起訴書犯罪事實欄有記載：「被告等為免其他股東發覺其犯
行，推由甲○○製作不實之帳冊及傳票，則被告等涉犯之違反商業會計法部分，已在
起訴範圍內，而原判決對被告等此部分犯行，何以不構成犯罪﹖未置一詞，殊難謂
無已受請求之事項未予判決之違法。檢察官上訴意旨執以指摘原判決違法，為有理由
，應認原判決有發回更審之原因。
據上論結，應依刑事訴訟法第三百九十七條、第四百零一條，判決如主文。
中      華      民      國    八十六    年      八      月      七      日
                              最高法院刑事第六庭
                                  審判長法官  黃  劍  青
                                        法官  劉  敬  一
                                        法官  林  增  福
                                        法官  林  文  豐
                                        法官  邵  燕  玲
      右正本證明與原本無異
                                              書  記  官
中      華      民      國    八十六    年      八      月     十三     日
